臺灣高等法院臺中分院刑事判決
111年度金上訴字第597號
上  訴  人  
即  被  告  高育頎


選任辯護人  鄭崇煌律師
上列上訴人即被告因幫助洗錢罪案件，不服臺灣臺中地方法院11
0年度易字第1955號中華民國111年1月20日第一審判決（起訴案
號：臺灣臺中地方檢察署110年度偵字第21044、21045號），提
起上訴，本院判決如下：
    主  文
原判決撤銷。
高育頎無罪。
    理  由
一、公訴意旨略以：上訴人即被告高育頎（下稱被告）可預見任
    意將自己之個人金融帳戶資料交予他人使用，足供他人作為
    詐騙財物匯款之工具，可能使他人遂行詐欺取財之犯罪目的
    ，竟仍基於幫助詐欺取財之不確定故意，於民國110年2月1
    日某時，在臺中市○○區○○路00號之7-11統一超商○○門市內，
    將其所有聯邦商業銀行帳號000-000000000000號帳戶（下稱
    聯邦銀行帳戶）之金融卡、密碼等帳戶資料，寄送交付予真
    實姓名、年籍不詳、LINE暱稱「馨馨」等詐欺集團成員使用。
    嗣該詐騙集團成員間，於取得上開聯邦銀行帳戶資料後，旋
    即共同意圖為自己不法之所有，基於詐欺取財之犯意聯絡，
    分別於㈠110年2月21日16時24分許起，假冒告訴人張○○之友
    人「黃連來」，向告訴人張○○佯稱：其因故急需告訴人張○○
    幫忙轉帳借錢云云，致告訴人張○○陷於錯誤，於110年2月22
    日10時13分許，臨櫃匯款新臺幣（下同）8萬元至上開聯邦
    銀行帳戶內，並旋即遭提領一空。嗣告訴人張○○察覺受騙而
    報警處理，始查悉上情。㈡110年2月21日10時許起，假冒告
    訴人許○○之友人「阿賢」，向告訴人許○○佯稱：因故急需借
    錢云云，致告訴人許○○陷於錯誤，於110年2月22日12時22分
    許、同年月23日12時30分許，分別臨櫃匯款6萬元、6萬元至
    上開聯邦銀行帳戶內，並旋即遭提領一空。嗣告訴人許○○察
    覺受騙而報警處理，始查悉上情，因認被告涉犯刑法第30條
    第1項、第339條第1項幫助詐欺取財罪嫌。
二、按犯罪事實應依證據認定之，無證據不得認定犯罪事實；不
    能證明被告犯罪者，應諭知無罪之判決，刑事訴訟法第 154
    條第2項、第301條第 1項分別定有明文。次按認定不利於被
    告之事實，須依積極證據，苟積極證據不足為不利被告之認
    定時，即應為有利於被告之認定，更不必有何有利之證據。
    又認定犯罪事實所憑之證據，雖不以直接證據為限，間接證
    據亦包括在內；然而無論直接或間接證據，其為訴訟上之證
    明，須於通常一般之人均不致有所懷疑，而得確信其為真實
    之程度者，始得據為有罪之認定，倘其證明尚未達到此一程
    度，而有合理之懷疑存在時，即無從為有罪之認定；刑事訴
    訟法上所謂認定犯罪事實之證據，係指足以認定被告確有犯
    罪行為之積極證據而言，如未能發現相當證據或證據不足以
    證明，自不能以推測或擬制之方法，以為裁判基礎。又無罪
    判決並無依證據認定之犯罪事實，自無需就以下引用證據有
    無證據能力予以說明。
三、本件公訴人認被告涉犯刑法第30條第1 項前段、同法第339 
    條第1 項幫助詐欺取財罪嫌，係以告訴人張○○、許○○證述，
    告訴人2人之報案相關資料、郵政跨行匯款申請書、被告所
    有聯邦銀行帳戶之開戶資料及交易明細表、帳戶個資檢視等
    為其主要論據。
四、訊據被告坦承聯邦銀行帳戶係其所申辦，且曾於110年2月1
    日將該帳戶之金融卡、密碼等帳戶資料，依「馨馨」指示寄
    送予不詳之人等情，然否認涉有幫助詐欺及洗錢犯行，被告
    及選任辯護人均辯稱：被告當時經營之飲料店生意不佳，想
    找家庭代工貼補家用，才會在FB看到徵手工訊息後，向家庭
    代工業者提出希望承接代工事務，經對方告知需提供金融帳
    戶做為實名登記購買材料，被告因不諳法律，且處於急需收
    入來源之急迫心態，誤信為真，始將其聯邦銀行帳戶之金融
    卡寄出並告知密碼，嗣後於察覺係遭詐騙金融卡後，隨即於
    110年2月27日前往臺中市警察局○○分局報案，足認被告確係
    遭詐騙始將所申設金融卡寄出，尚無幫助詐欺之故意。經查
    ：
  ㈠被告曾申請聯邦銀行帳戶，且將該帳戶金融卡及密碼等帳戶
    資料提供給不詳之人等情，業據被告自偵訊至本院均坦承在
    卷，且有被告所有聯邦商業銀行帳號000-000000000000號帳
    戶之開戶資料及交易明細表、帳戶個資檢視（110偵21044號
    卷【下稱偵卷一】第53-61頁）及被告與詐騙成員間LINE對
    話紀錄之翻拍照片（110偵21045號卷【下稱偵卷二】第67-7
    3頁，本院卷第31-91頁）；又告訴人張○○、許○○分於前揭時
    間遭詐騙後依指示匯款至被告前揭帳戶後，即遭提領一空乙
    情，亦據證人即告訴人張○○、許○○於警詢證述遭詐騙匯款經
    過（偵卷一第29-30頁，偵卷二第29-35頁），且有告訴人張
    ○○之：①報案相關資料（偵卷一第33、37-41頁）②郵政跨行
    匯款款申請書影本1紙（偵卷一第35頁）③告訴人張○○與詐騙
    集團成員間對話紀錄之翻拍照片（偵卷一第47-49頁）、告
    訴人許○○之：①報案相關資料（偵卷二第37-45頁）②郵政跨
    行匯款款申請書2紙（偵卷二第49-51頁）在卷可參，足證被
    告申設之聯邦銀行帳戶資料，確遭不詳詐騙集團成員作為詐
    騙告訴人張○○及許○○匯款使用之工具等情，甚為明確。
  ㈡本件被告是否構成犯罪，應審酌為被告提供系爭帳戶資料時
    ，是否具有幫助詐欺取財之不確定故意，茲認定如下：
    ⒈按刑法上幫助之行為，須有幫助他人犯罪之意思，如無此
      種故意，基於其他原因，以助成他人犯罪之結果，尚難以
      幫助論；且刑法關於犯罪之故意，不但直接故意，須犯人
      對於構成犯罪之事實具備明知及有意使其發生之兩個要件
      ，即間接故意，亦須犯人對於構成犯罪之事實預見其發生
      ，且其發生不違背犯人本意始成立。換言之，交付金融機
      構帳戶而幫助詐欺取財及洗錢之成立，必須幫助人（行為
      人）於行為時，明知或可得而知，被幫助人將持其所交付
      之帳戶向他人詐取財物，如出賣、出租或借用等情形，且
      能推論取得帳戶資料者可藉該帳戶作為收受及提領特定犯
      罪所得使用。反之，如非基於自己自由意思而係因遭詐欺
      或被脅迫等原因而交付，則交付帳戶之人並無幫助犯罪之
      意思，亦未認識收受其帳戶者將持以對他人從事詐欺取財
      等財產犯罪，其主觀上即無幫助他人為詐欺之認識，自難
      僅憑被害人遭詐騙之款項係匯入被告所交付之帳戶，即認
      被告構成幫助詐欺取財犯行。
    ⒉近來因檢警機關積極查緝利用人頭帳戶而實施詐欺取財之
      犯行，詐欺集團價購取得人頭帳戶已屬不易，遂改以詐騙
      方式取得人頭帳戶，並趁帳戶提供者未及發覺前，充為人
      頭帳戶而供詐欺取財短暫使用者，乃時有所聞，此非僅憑
      學識、工作或社會經驗即可全然知悉。又一般人對於社會
      事物之警覺程度常因人因時而異，衡以社會上不法份子為
      遂其詐欺伎倆，事先必備一番說詞，且詐欺集團詐欺他人
      財物手法不斷推陳出新，一般民眾為其等能言善道說詞所
      惑，而為不合情理舉措者，屢見不鮮，若一般民眾會因詐
      欺集團成員言詞相誘而陷於錯誤，進而交付鉅額財物，則
      金融帳戶之持有人亦有可能因相同原因陷於錯誤，並交付
      金融帳戶資料，自不能徒以客觀合理之智識經驗為基準，
      遽推論被告必具相當警覺程度，而對構成犯罪之事實必有
      預見。倘提供帳戶者可能係遭詐騙而交付金融帳戶資料，
      亦即無法確信提供帳戶者係出於直接故意或間接故意，自
      應為有利於行為人之認定。
    ⒊被告雖於原審審理時雖陳稱：如果我這樣的行為有構成犯
      罪我是認罪等語（原審卷第62頁），然其於偵訊、原審及
      本院均堅稱：當時係為應徵家庭代工，對方要求需提供金
      融帳戶做為實名登記購買材料，且說金融卡會隨材料一起
      寄還給我，因對方表示其他人應徵時也都是一樣的模式，
      才會提供本案金融帳戶資料，並提供其與暱稱「馨馨」透
      過LINE聯繫時之訊息截圖為證（偵卷二第67-73頁，本院
      卷第31-91頁）。而依被告所提出前揭通訊內容：
　　　①被告於110年1月31日先擷取臉書上帳號「趙薇」發佈之
        「誠徵勤勞的手工員　不收押金　不收材料費　不收入
        會費　內容：簡單手工　不拖薪（薪水現結）想了解可
        直接加賴：ZX8585」截圖，透過LINE傳送訊息予「馨馨
        」，表示想了解；「馨馨」詢問被告所在地區後，即傳
        送包括折星星、鑽石畫、串珠珠、摺紙鶴、十字繡、組
        裝筆、美甲貼包裝等手工代制圖片，並詢問被告欲做何
        材料，經被告詢問是否可隨意挑選品項、多久領薪、如
        何領取材料、有無完成時間限制，「馨馨」回覆可自挑
        材料，做完一單就可結薪水，材料會以寄出方式提供後
        ，被告即傳訊回覆欲做美甲包裝貼，「馨馨」即回覆做
        完會有專員師傅交貨驗收，收完可現結薪水，匯款也可
        ，被告即回覆欲做2件等情，有前揭通訊截圖可稽（本
        院卷第31至42頁），足認被告辯稱係在FB臉書上看到家
        庭代工聯繫，為補貼家用，始與「馨馨」聯繫乙情，尚
        非空穴來風。
　　　②被告於110年1月31日同日回覆「馨馨」欲做2件後，「馨
        馨」即告以因該公司不收費用押金，為了防止不交貨不
        做工跑單，故需先寄金融卡來公司材料部實名登記購買
        材料，購買後3-5個工作日會將所需材料跟金融卡一起
        寄回，被告隨即傳訊「寄金融卡？」「拍照的不能嗎」
        ，「馨馨」即回以無法以拍照方式，需將金融卡寄至材
        料部，經被告傳訊認為有點風險後，「馨馨」即以「裡
        面也不需要有錢，你簿子在身上可以隨時刷明細」，「
        有任何問題你可以去報警」安撫被告，被告即詢問「馨
        馨」要如何寄送，「馨馨」再度向被告確認材料是否確
        定要美甲貼包裝，且會先報備材料部所需材料，並向被
        告索取姓名、電話及收貨地址後，再度跟被告表示先向
        材料部報備好1,000件美甲貼包裝給被告；於110年2月1
        日，「馨馨」要求被告補拍健保卡及存簿照片；被告嗣
        後再傳訊詢問現結薪水為何還要帳戶跟金融卡時，「馨
        馨」即表示只有第1次購買時需要寄出金融卡，而需拍
        攝存簿，是為了確認姓名，因為該公司不需要押金，很
        多人拿了材料不做工不交貨跑單，所以需要被告寄出卡
        片，被告隨即再確定工作期限，經「馨馨」告以最遲2
        個月期限交貨，亦可提前交貨領薪水等情，亦有通訊截
        圖可參（本院卷第41至59頁），依照前揭對話內容可知
        ，被告對於需寄出金融卡固認有不妥，然「馨馨」即以
        該公司曾寄發材料後，有人故意拿了材料不做工不交貨
        跑單，始需於第1次合作時，需被告提供金融卡等情說
        服被告，且向被告保證有任何問題可隨時報警，並再三
        確認會向材料部報備被告擬需求之美甲材料包1,000件
        ，蓋以被告與「馨馨」之洽談過程，被告係於未支付任
        何費用下，先由「馨馨」所屬家庭代工先予寄發相關材
        料，被告因「馨馨」前揭話術致誤信其寄出金融卡係為
        做為購買材料實名擔保，亦屬可能。
　　　③於110年2月1日被告依「馨馨」指示寄出金融卡後，「馨
        馨」即再主動跟被告確認係要1000件美甲貼包裝及收件
        電話、地址，被告又再詢問如未能在時間內完成之後果
        ，經「馨馨」回覆倘沒有做完可先跟她說，晚幾天沒關
        係，她會跟材料部報備；嗣後，「馨馨」始詢問被告金
        融卡密碼，被告回覆「呃」「還要密碼」後，「馨馨」
        即要求通話解釋需要密碼之理由，被告與「馨馨」即有
        3分42秒的通話，通話結束後，「馨馨」隨即傳送自稱
        係其所有之「卿元馨」之身分證正反面照片，並要求被
        告不要外洩，想要長期合作。被告始將密碼傳送予「馨
        馨」，「馨馨」隨即回覆會讓材料部優先審核登記被告
        的材料；於110年2月2日，「馨馨」再度提醒被告尚未
        傳送健保卡跟存簿照片，待被告傳送後，馬上詢問何時
        會寄出材料後，「馨馨」即回覆2-3天；於110年2月3日
        ，被告又傳送詢問「材料確定今天寄出嗎」，經「馨馨
        」回覆沒有那麼快，材料部是今天才收到卡片，收到後
        還要去廠商那邊登記，如有寄出會通知；於110年2月4
        日，「馨馨」主動傳訊他上班了，材料送出會通知，被
        告即詢問過年前會到嗎？「馨馨」回覆可以的；於110
        年2月6日，「馨馨」再主動傳訊被告，表示過年前一定
        會把貨送到，有問題可隨時與她聯絡，並要求被告去刷
        一下存摺明細確認貨品有無購買成功，於110年2月7日
        ，被告即詢問「馨馨」沒有人會因為要寄金融卡跟密碼
        趕到疑惑嗎，「馨馨」再度安撫被告「不會的，都是這
        樣的」，被告於110年2月8日、110年2月9日均傳訊詢問
        狀況，並表示卡片還沒回來她很擔心，並要求「馨馨」
        盡快跟材料部聯絡後，「馨馨」即未再回應被告，亦有
        前揭通訊截圖可參（本院卷第67至91頁）。依照此部分
        通訊過程可知，被告於寄出金融卡後，「馨馨」始要求
        被告提供金融卡密碼，被告確有懷疑，然「馨馨」隨即
        要求與被告通話，且於通話後隨即傳送佯稱係其所有之
        身分證正反面照片以取信被告，待被告於110年2月1日
        將金融卡寄出並告知「馨馨」密碼後，被告每日均催促
        、詢問材料寄出進度，待110年2月7日知悉對方仍未將
        貨品寄出後，被告再度詢問都沒有人對於要寄出金融卡
        跟密碼感到疑惑嗎，「馨馨」仍再度安撫不會，都是這
        樣，隨後，被告仍每日關心材料寄出進度，直至110年2
        月10日「馨馨」完全未予回應為止。而被告於原審時陳
        稱，「馨馨」電話中告知如不提供密碼，將無法做材料
        扣款，就無法給予工作等語（原審卷第60頁），足認「
        馨馨」於知悉被告對於提供金融卡密碼有疑義時，繼續
        延續前揭提供擔保、實名、向廠商購買材料費等話術，
        致被告相信此乃該公司營運方式，甚而提供「卿元馨」
        身分證正反面照片以取信被告，致被告誤信「馨馨」所
        述為真，認其提供金融卡暨密碼，均係為確保可順利取
        得代工材料，此情亦可由被告於寄出金融卡並告知密碼
        後，每日均持續詢問「馨馨」材料出貨進度乙情獲得印
        證。而於被告110年2月1日寄出金融卡後已過7日之110
        年2月7日，因已超過「馨馨」原告知寄出金融卡後所需
        審核及寄出材料包之時間，被告始再度詢問「都沒有人
        對於要寄出金融卡跟密碼感到疑惑嗎」，「馨馨」仍再
        度安撫不會，都是這樣，嗣後被告繼續每日關心材料寄
        出進度等情，可見被告雖可預見其寄出金融卡及告知「
        馨馨」密碼，並非尋常舉動，然因「馨馨」就被告所提
        出之疑問，屢以該公司曾有代工者收受材料後跑單、材
        料部仍在審核中，每個應徵代工者均係如此等情訛詐，
        致當時亟欲補貼家用之被告誤信其詞，始繼續等候材料
        包寄送，倘被告對於「馨馨」如將持其寄出之金融卡及
        密碼做為財產犯罪，亦不違背其本意，被告實無需於寄
        出金融卡並告知密碼後，密集詢問、催促材料包寄出進
        度，及確認「馨馨」收受金融卡使用目的之必要性。
　　　④綜前說明，實難認被告有何如「馨馨」利用其所寄出之
        金融卡做為詐欺犯罪使用，亦不違背其本意之不確定故
        意。
五、依上所述，被告是否涉犯上揭幫助詐欺取財犯行，既有合理
    懷疑，且檢察官認被告涉犯上開犯行所憑前開證據，未使本
    院形成不致有所懷疑，而得確信其為真實之程度，依刑事訴
    訟制度「倘有懷疑，即從被告之利益為解釋」、「被告應被
    推定為無罪」之原則，即難據以為被告不利認定。此外，本
    院復查無其他證據足資認定被告確有公訴意旨所指幫助詐欺
    取財犯行，自屬不能證明被告犯罪，揆諸首揭法條及說明，
    自應為被告無罪之諭知。原判決認被告構成幫助詐欺取財罪
    及一般洗錢罪，並予論罪科刑，固非無見；然本院審酌前揭
    ㈡各項說明，尚難認被告有幫助詐欺取財之故意；被告上訴
    辯稱僅係為應徵家庭代工，欠缺犯罪故意，請求撤銷原判決
    改為無罪諭知，為有理由。原審判決既有前揭可議之處，應
    由本院撤銷原判決，改為被告無罪之諭知。
據上論斷，應依刑事訴訟法第369條第1項前段、第364條、第301
條第1項前段，判決如主文。
本案經檢察官張文傑提起公訴，檢察官黃裕峯到庭執行職務。
中　　華　　民　　國　　111 　年　　5 　　月　　24　　日
            刑事第八庭　  審判長法　官　林  清  鈞
                                法　官　郭  瑞  祥
                                法　官　簡  婉  倫
以上正本證明與原本無異。
檢察官得上訴；被告不得上訴。
檢察官如不服本判決應於收受送達後二十日內向本院提出上訴書
狀，其未敘述上訴理由者，並得於提起上訴後二十日內向本院補
提理由書狀（均須按他造當事人之人數附繕本）「切勿逕送上級
法院」。因疫情而遲誤不變期間，得向法院聲請回復原狀。

                                書記官  林　書　慶
　　　　　　　　　　　　　　　　
中　　華　　民　　國　　111 　年　　5 　　月　　24　　日